【裁判字號】    91,易,454
【裁判日期】    920521
【裁判案由】    侵占
【裁判全文】
臺灣新竹地方法院刑事判決                          九十一年度易字第四五四號
    公  訴  人  臺灣新竹地方法院檢察署檢察官
    被      告  壬○○
    選任辯護人  龍其祥律師
右列被告因侵占案件，經檢察官提起公訴（九十一年度偵字第一０九七號）及移
辦（九十一年度偵字第六六七九號），本院判決如左：
    主  文
壬○○無罪。
    理  由
一、公訴意旨略以：被告壬○○於民國九十年二月五日，自任會首，在新竹市○區○
    ○路三段四九六號住處，召集每會新台幣（下同）二萬元，含會首壬○○在內共
    二十一會，底標一千五百元、採內標制、會期自九十年二月五日起至九十一年十
    月五日止、每月五日晚上七時在華都美容院開標之合會，參加之會員則有甲○○
    （參加二會，即會單所載「梅珠」與「阿雪」）、戊○○（即會單所載「阿雄」
    ）、辛○○（即會單所載「牡丹」）、己○○（即會單所載「燦蓮」）、丙○○
    （即會單所載「秀嬌」）、乙○○（即會單所載「月娥」）、庚○○（即會單所
    載「銀蘭」）、丁○○（即會單所載「阿鳳」）等十四人。詎被告因經濟困難，
    竟基於意圖為自己不法所有之概括犯意，連續自九十年三月五日起，將其代收如
    附表所示之得標會員會款中，把其中如附表所示之數額，共一百三十二萬三千十
    一百元，以變易持有為所有之意思予以侵占入己。嗣於九十年十月五日，被告財
    務無法週轉而停止上開互助會，為會員庚○○發覺，因認被告涉有刑法第三百三
    十五條第一項之侵占罪嫌。
二、按刑法第三百三十五條第一項侵占罪之成立，必以行為人持有他人之物為前提。
    次按「民間互助會，係會首與各會員間締結之契約，會首取得請求各會員按期給
    付會款之債權，並負責收齊會款及交付得標會員之債務。各會員僅於得標時，取
    得請求會首交付得標會款之債權，並非因其得標而當然取得得標會款之所有權，
    該項會款在會首交付與得標會員之前，屬會首所有，故會首於收齊會款後，拒不
    交付與會員，而擅自花用，乃係債務不履行問題，不成立侵占罪」，最高法院著
    有八十七年度台非字第二五五號判決可供參照。第按「民間互助會之會首對得會
    （標）人之關係，並非為他人處理事務，其收集會款不交付得會（標）人而自行
    花用，不成立背信罪；另民事四十九年台上字第一六三五號判例，認為台灣合會
    性質乃會員與會首間締結之契約，會員相互間，除有特約外，不發生債權債務關
    係，是通常情形，會首所收會款，亦非持有他人之物，不成立侵占罪，如另有特
    約，應依個案事實而分別認定辦理」，亦有最高法院六十九年度第一次刑事庭會
    議決議暨補充說明可參。又八十九年四月二十六日民法債編第二章第十九節之一
    關於合會一節增訂公布，其中民法第七百零九條之七第一項、第二項前段固規定
    ：「會員應於每期標會後三日內交付會款」、「會首應於前項期限內，代得標會
    員收取會款，連同自己之會款，於期滿之翌日前交付得標會員」，然上開條文規
    定，旨在明定會首負有代收會款之義務與得標會員之民事請求權基礎，是否憑此
    法條即可認定會首代為收取之會款，於尚未交予得標會員前，所有權已經屬於該
    得標會員所有，自有與其他規定互核與研究之必要。首先，民法第七百零九條之
    一第一項後段明定，合會亦可僅由會首與會員雙向個別約定而成立，此即民法合
    會節增訂公布前我國司法實務向來對於合會所認定之法律關係。其次，從民法第
    七百零九條之七第二項後段、第四項之法條文義可知，會首固負有代收會款之義
    務，但若逾期仍未收齊之會款，會首甚至負有代其他非得標會員給付之義務，且
    嗣後取得向其他非得標會員請求附加利息償還之權利。是以，會首代得標會員收
    取會款以及就逾期仍未收足部分代非得標會員向得標會員給付會款，均係依據合
    會中會首此一特殊之法律關係而來，並不表示其立於得標會員之手足或機關之地
    位。從而，非得標會員交予會首之會款，以及逾期尚未收足時會首應代其他非得
    標會員給付之會款，在會首尚未交付予得標會員前，上開會款之所有權均不當然
    屬於得標會員所有，得標會員僅取得向會首請求給付之債權而已，仍需由會首向
    得標會員為交付之物權行為後，始完成所有權之移轉。況且，金錢為消費物，會
    首收取會款後因與自己所有之金錢發生混同之效果，故由會首取得該會款之所有
    權甚明，此際會首則對得標會員負有交付同種類、數量金錢之債之義務。
三、訊據被告壬○○固坦承自九十年三月起至年九月止，未將每期收取之會款全數交
    予附表所示之各期得標人，惟否認有何侵占犯行，辯稱：其因另有債務需要資金
    週轉，故向附表所示之各得標人商借所代為收取之部分款項，附表所示之各得標
    人均表示同意，雙方約定之後各得標人應繳之死會會錢，倘若超過得標時實際收
    到之數額，則不必再繳，皆由被告代替繳納，而且每期都有部分活會會員未交付
    會款等語。
四、公訴意旨認被告涉犯刑法第三百三十五條第一項之侵占罪，無非係以被告自承僅
    將如附表所示之數額交予當期之得標人，核與證人即附表之得標人甲○○、戊○
    ○、辛○○、己○○、丙○○、乙○○等於偵查中所述相符以為論據。惟刑法第
    三百三十五條第一項侵占罪之成立，必以行為人持有他人之物為前提。同前所述
    ，民法合會節於八十九年四月六日增訂公布前，依據我國向來之實務見解，民間
    互助會中各會員僅於得標時，取得請求會首交付得標會款之債權，並不因其得標
    而當然取得得標會款之所有權，該項會款在會首交付與得標會員之前，屬會首所
    有，故會首於收齊會款後，拒不交付與會員，而擅自花用，乃係民事債務不履行
    問題，而不成立侵占罪或背信罪，有最高法院上開判決、決議可供參照。民法合
    會節增訂公布後，依據右揭說明，合會會首固負有代收會款之義務，但係本於合
    會中會首此一特殊之法律關係而來，並不表示其立於得標會員之手足或機關之地
    位，是會首代為收取之會款，在尚未交付予得標會員前，會款之所有權仍不屬於
    得標會員所有，得標會員僅取得向會首請求給付之債權而已，仍需由會首向得標
    會員為交付之物權行為後，始完成所有權之移轉。準此，縱令被告確實未將每期
    收取之會款全數交付，僅交付附表所示之數額予各期得標人，仍屬被告與各得標
    人間之民事債務不履行範疇，尚不得以刑法侵占罪相繩。此外，復查無其他積極
    證據足以證明被告有公訴人所指之犯行時，被告之犯罪既不能證明，自應為被告
    無罪之諭知，以免冤抑。
五、至於併案部分（九十一年度偵字第六六七九號），查本件起訴罪名乃侵占，併案
    意旨則為詐欺，二者罪名已有不同，且因本件已為被告無罪之諭知，自與併案部
    分不生實質上一罪或裁判上一罪之關係，該併案部分則非本件起訴效力範圍所及
    ，本院無從併予審理，應檢還由檢察官另行處理。
據上論斷，應依刑事訴訟法第三百零一條第一項，判決如主文。
本案經檢察官邱朝智到庭執行職務。
中      華      民      國    九十二    年      五      月    二十一    日
                                  臺灣新竹地方法院刑事第一庭
          法  官  李珮瑜
右正本證明與原本無異。
如不服本判決，應於送達後十日內向本院提出上訴狀（應附繕本），上訴於台灣高等
法院。
                                      書記官  龔紀亞
中      華      民      國    九十二    年      五      月    二十一    日


司法院資訊處製作；財團法人民間司法改革基金會備份。
